臺灣高雄地方法院刑事裁定　　　　　　　　　　　　　九十二年度聲判字第八六號
　　聲　請　人　甲○○
　　　　　　　　己○○
　　　　　　　　丁○○
　　　　　　　　丙○○○
　　　　　　　　戊○○
　　共　　　同
　　代　理　人　林維毅律師
　　被　　　告　乙○
右列聲請人因告訴被告詐欺等案件，不服台灣高等法院高雄分院檢察署檢察長於中華
民國九十二年七月二十八日所為駁回再議之處分（九十二年度上聲議字第七五一號）
聲請交付審判，本院裁定如左：
    主  文
聲請駁回。
    理  由
一、按告訴人不服上級法院檢察署檢察長或檢察總長認再議為無理由而駁回之處分者
    ，得於接受處分書後十日內委任律師提出理由狀，向該管第一審法院聲請交付審
    判；法院認為交付審判之聲請不合法或無理由者，應駁回之，刑事訴訟法第二百
    五十八條之一、第二百五十八條之三第二項前段分別定有明文。又按刑事訴訟法
    第二百八十五條之一規定告訴人得向法院聲請交付審判，係對於檢察官不起訴或
    緩起訴裁量權制衡之一種外部監督機制，此時，法院僅在就檢察官所為不起訴或
    緩起訴之處分是否正確加以審查，以防止檢察機關濫權，依此立法精神，法院就
    聲請交付審判案件之審查，所謂「得為必要之調查」（刑事訴訟法第二百五十八
    條之三第三項參照），其調查證據之範圍，自應以偵查中曾顯現之證據為限，不
    可就告訴人新提出之證據再為調查，亦不可蒐集偵查卷以外之證據，且依刑事訴
    訟法第二百六十條對於不起訴處分已確定或緩起訴處分期滿未經撤銷者得再行起
    訴之規定，其立法理由說明，本條所謂不起訴處分已確定，係包括「聲請法院交
    付審判復經駁回者」之情形在內，則法院就聲請交付審判案件之審查，所謂「得
    為必要之調查」，其調查證據範圍，自更應以偵查中曾顯現之證據為限，不得就
    告訴人新提出之證據再為調查，亦不可蒐集偵查卷以外之證據，否則，將與刑事
    訴訟法第二百六十條之再行起訴規定，混淆不清。合先敘明。
二、本件聲請人以被告乙○涉犯詐欺等罪，向臺灣高雄地方法院檢察署檢察官提出告
    訴，經檢察官為不起訴處分（九十二年度偵字第一一二九八號、九十二年度偵字
    第一一二九九號、九十二年度偵字第一一三○一號、九十二年度偵字第一一三八
    七號、九十二年度偵字第一一四二九號、九十二年度偵字第一一八○○號）後，
    聲請人不服，聲請再議亦經臺灣高等法院高雄分院檢察署檢察長以再議為無理由
    ，於民國（下同）九十二年七月二十八日，以九十二年度上聲議字第七五一號駁
    回再議，並於九十二年七月三十一日送達該處分書予聲請人甲○○及己○○，於
    九十二年八月六日送達該處分書予聲請人丙○○○、戊○○及丁○○等情，業經
    本院依職權調取前揭偵查卷證核閱無誤，渠等於同年八月十一日（九十二年八月
    十日為星期日）委任林維毅律師聲請本件交付審判案件，核與前開聲請程序之相
    關規定相符。
三、聲請交付審判意旨略以：(一)被告為農社理財諮詢有限公司（以下簡稱「農社理財
    公司」）業務協理，而另以農社基金管理有限公司名義戳章所做成之同意書，經
    查經濟部公司登記及申請案件查詢系統，並無農社基金管理有限公司之登記相關
資料，顯見被告有虛設公司以詐騙聲請人財物之情形，且依公司法第十九條規定
    ，未經設立登記，不得以公司名義經營業務或其他法律行為，再議處分及不起訴
    處分書，未對此加以調查斟酌，依法追訴，顯然違失；(二)被告既以農社理財公司
    業務協理名義對外招攬客戶，則就執行業務範圍內，應屬公司經理人，再議處分
    及不起訴處分書，未將被告係公司員工且係公司經理人之事實，加以斟酌，徒以
    被告係公司員工，即草率認定被告非公司負責人，顯然有應行調查之事項未經調
    查之違法，而有違經驗法則；(三)農社理財公司所營事業登記資料顯示，該公司僅
    能從事「投資顧問業、企業經營管理顧問業及創業投資事業管理顧問業」等顧問
    業之業務，並不包括「募集資金從事投資活動」之投資業務，被告任職之公司非
    以投資為登記經營之事業，自不得也吸收資金以經營投資之活動，就此部分顯然
    已有違公司法及銀行法之刑責，再議處分及不起訴處分書，竟然無視於該公司之
    業務登記範圍本不包括「投資」活動，即排除被告之涉嫌犯罪事實，顯然違法；
    (四)被告自承並無聲請人丙○○○匯款至國外之匯款單，足證被告已將聲請人丙○○○所匯入款項，予以侵吞入己，原不起訴處分竟泛指被告收到匯款後，均有轉
    匯等該公司海外信託銀行，其就聲請人丙○○○部分之認定，顯與卷證不符云云
    。
四、經查：
（一）原告訴意旨略以：被告意圖為自己不法之所有，於民國九十一年八月間，明知
      未經主管機關許可，不得私募共同基金違法吸收游資，竟組成以農社理財公司
      義為違法吸金之詐欺犯罪集團，化名「王詳」，對外以該公司業務協理自居，
      大肆寄發廣告予不特定之多數人，虛偽標榜吹噓該農社集團資產超過新台幣（
      下同）一百五十億元，邀集投資人投資海外保本型基金，強調零風險（風險由
      公司承擔），公司資產雄厚，投資人投資多少錢，公司即會給銀行同等資產抵
      押擔保，投資人所投資之金額，可憑投資憑證向香港道亨銀行兌換現金，獲利
      穩定，絕對有保障，如發生問題，伊絕對會負責等語，欺騙社會大眾，用以詐
      取游資自肥，致聲請人等不虞有詐，李宏俞、丁○○及甲○○、己○○夫妻各
      投資三十八萬元、丙○○○投資二十二萬八千元、戊○○投資三十萬四千元，
      並匯款至被告之安泰商業銀行高雄分行00000000000000號帳戶
      ，而被告則將所詐取之資金再以洗錢方式匯往國外之洗錢帳戶，以此手法向社
      會不特定之多數人詐騙鉅款，嗣於九十一年十二月間，該公司即停止支付利息
      並宣告倒閉，致投資人血本無歸，至此始知受騙，因認被告涉有詐欺、偽造文
      書、違反組織犯罪法、洗錢防制法、銀行法等罪嫌。
（二）臺灣高雄地方法院檢察署檢察官偵查終結後認為：被告固坦承於右揭時、地，
      有收到聲請人丁○○、甲○○、己○○、丙○○○、戊○○等人投資匯款之事
      實不諱，惟堅詞否認涉有右揭詐欺等犯行，辯稱：「我在九十年十月份進入該
      公司任協理，負責業務，九十一年八月我寄我公司資料給丁○○，我就向她解
      說，她聽後很心動，就投資，我本身也有投資，聲請人等都有匯款到我戶頭，
      我拿到錢就將錢匯到國外去，後十二月二十日，公司行政人員將電腦破壞後捲
      款而逃，我本身也是受害者，我也投資三萬八千元」等語。經查：被告收到聲
      請人上開匯款後，均有轉匯到該公司海外信託銀行，有安泰商業銀行匯出匯款
      申請書三紙、合作金庫銀行匯出匯款申請書一紙在卷可稽。又證人即農社理財
      公司業務員丁進陽具結證稱：「我有介紹我的兄弟姐妹及親戚投資，公司在九
      十一年十二月中旬，就突然結束營業，公司倒閉後，有與乙○及其他業務員一
      起告公司，我自己的兄弟姐妹也是受害者，我們不是故意欺騙客戶，且公司有
      執照，所以我們無法分辨公司的合法與否」等語，核與被告所辯情節大致相符
      ，應認被告所辯非虛。況被告乙○自己也有投資該公司，本身也是受害者，有
      農社理財公司投資合約書及憑證影本各一份在卷可稽，足認被告邀請聲請人投
      資之初，主觀上，實無為自己不法所有之意圖。故本件核與上述詐欺取財罪之
      構成要件，即有未符。上開投資合約書及憑證既是被告所屬之公司所蓋章核發
      ，非被告偽簽，自亦無法課被告以偽造文書罪責。又被告本身既是農社理財公
      司之員工，並非公司負責人，即與銀行法、洗錢防制法之構成要件有間，因認
      被告罪嫌不足，應為不起訴處分。
（三）原聲請再議意旨略以：被告本名乙○，卻於吸金之初，故意化名「王詳」，足
      見其心態不正。被告既為農社理財公司協理，為公司之重要幹部，依公司法第
      八條第二項之規定，在其執行公司職務範圍內，亦為公司負責人。農社理財公
      司非信託投資公司，營業事項亦無向大眾募資之項目，竟向社會大眾吸金，發
      給投資憑證，顯然違法。該公司負責人、成員及股東為何？是否被告或其利用
      人頭所設立？被告收受聲請人丙○○○之投資款二十二萬八千元，卻不能提出
      匯款單，有無侵占入己？又被告自稱受害，則其所提出之合約書及憑證是否真
      正？均堪置疑，尚待查明。又被告曾向聲請人稱：公司電腦被銷毀之日期為九
      十年十二月十六日，然於偵查中卻改稱係九十年十二月二十日公司人員破壞電
      腦捲款而逃，前後供述不一。聲請人向安泰銀行查證結果，投資款係匯到香港
      「華僑銀行」，被告諉稱匯到香港「道亨銀行」，亦與事實不符。本件顯為跨
      國詐財集團之舉，被告及其共犯於吸金後藉詞倒閉逃債，原檢察官未予查明，
      遽認被告罪嫌不足，為不起訴處分，自屬不當而要求發回續查云云。
（四）臺灣高等法院高雄分院檢察署檢察長審核後認為︰(1)被告詐欺罪嫌不足，其理
      由業據原檢察官於不起訴處分書載述綦詳。(2)詐欺罪之所謂以詐術使人交付，
      必須被詐欺人因其詐術而陷於錯誤，若其所使用之方法不能認為詐術，且交付
      人亦不致陷於錯誤者，即不能構成該條之罪（最高法院五十六度台上字第三四
      ０一號判例參照）。又犯罪事實須憑合法的、積極的且能為具體證明之證據而
  為認定，不容以推測之詞為判斷之資料。茍積極證據不足為不利於被告事實之
      認定時，即應為有利於被告之認定，更不必有何有利之證據（最高法院三十年
      上字第八一六號、四十年台上字第八十六號判例參照）。經查，農社理財公司
      設於台北市松山區○○○路○段一之三號八樓，負責人為賴勝端，有台北市政
      府營利事業登記證附卷可稽（附臺灣高雄地方法院檢察署九十二年他字第一八
      八四號卷第十七頁），聲請人指被告為農社理財公司負責人，尚有誤會。經質
      之證人即農社理財公司業務員丁進陽證稱：「我有介紹我的兄弟姐妹及親戚投
      資，公司在九十一年十二月中旬，就突然結束營業，公司倒閉後，有與乙○及
      其他業務員一起告公司，我自己的兄弟姐妹也是受害者，我們不是故意欺騙客
      戶，且公司有執照，所以我們無法分辨公司的合法與否」等語，核與被告所辯
      情節相符。而被告本身也有投資該公司，有農社理財公司投資合約書及憑證影
      本在卷足憑，被告辯稱伊本身亦屬受害者，並非子虛。再參諸被告收到聲請人
      甲○○等人之投資款後，即匯到該公司海外信託銀行，聲請人等並有收到農社
      理財公司每月配息之通知，有安泰商業銀行匯出匯款申請書、合作金庫銀行匯
      出匯款申請書、月結通知書在卷可佐，亦足認被告並無為自己不法所有之意圖
      ，自與刑法上詐欺或侵占罪之構成要件不合。再核上開投資合約書及憑證既是
      被告所屬之公司所蓋章核發，非被告偽簽，不能課被告以偽造文書罪責。而被
      告本身既是農社理財公司之員工，非公司負責人，亦與銀行法、洗錢防制法之
      構成要件有間。至於被告以「王詳」為名向聲請人等招攬投資，因非促使聲請
      人出資之原因，故不能以此認定被告有何犯罪行為。綜上說明，既無積極證據
      足資證明被告有聲請人所指之犯行，自不能僅憑推測之詞，遽入人罪。故認其
      聲請再議為無理由。
五、按犯罪事實應依証據認定之，無証據不得認定犯罪事實，刑事訟訴法第一百五十
    四條第二項定有明文。又犯罪事實須憑合法的、積極的且能為具體證明之證據而
    為認定，不容以推測之詞為判斷之資料。茍積極證據不足為不利於被告事實之認
    定時，即應為有利於被告之認定，更不必有何有利之證據，最高法院三十年上字
    第八一六號、四十年台上字第八十六號判例分別著有明文。經查，農社理財公司
    設於台北市松山區○○○路○段一之三號八樓，負責人為賴勝端，有台北市政府
    營利事業登記證附卷可稽（附臺灣高雄地方法院檢察署九十二年他字第一八八四
    號卷第十七頁），聲請人指被告為農社理財公司負責人，尚有誤會。且證人即農
    社理財公司業務員丁進陽證稱：「我有介紹我的兄弟姐妹及親戚投資，公司在九
    十一年十二月中旬，就突然結束營業，公司倒閉後，有與乙○及其他業務員一起
    告公司，我自己的兄弟姐妹也是受害者，我們不是故意欺騙客戶，且公司有執照
    ，所以我們無法分辨公司的合法與否」等語，核與被告所辯伊進入農社理財公司
    任協理，負責業務，聲請人投資伊拿到錢就匯到過外，後十二月二十日，該公司
    行政人員將電腦破壞後捲款而逃，伊本身也是受害者，伊也有投資三萬八千元情
    情節相符。而被告本身也有投資該公司，有農社理財公司投資合約書及憑證影本
    在卷足憑，被告辯稱伊本身亦屬受害者，並非子虛。則被告本身既亦係農社理財
    公司之受害者，益難認其知悉「農社基金管理有限公司」未依法設立登記乙節，
    否則，被告本身又如何有受騙投資之可能？是聲請人謂被告有虛設公司以詐騙渠
    等財物云云，自非可採。再參諸被告收到聲請人甲○○等人之投資款後，即匯到
    該公司海外信託銀行，聲請人等並有收到農社理財公司每月配息之通知，有安泰
    商業銀行匯出匯款申請書、合作金庫銀行匯出匯款申請書、月結通知書在卷可佐
    ，亦足認被告並無為自己不法所有之意圖，自與刑法上詐欺罪之構成要件不合。
    又被告縱有未將聲請人丙○○○匯款轉匯至農社理財公司海外信託銀行之情事，
    但其可能原因甚多，此外復無其他積極證據，足資證明被告有何侵占犯行，自難
    僅憑聲請人空言指訴，即遽爾推論被告業已構成侵占罪責。再核上開投資合約書
    及憑證既是被告所屬之公司所蓋章核發，非被告偽簽，自不能課被告以偽造文書
    罪責。而被告本身既是農社理財公司之員工，非公司負責人，亦與銀行法、洗錢
    防制法之構成要件有間。至有限公司之負責人不以董事為限，經理人在執行其職
    務範圍內，亦為公司負責人，公司法第八條固有明文，但被告本身亦係本件投資
    案之受害者，已如前述，足見其對於業務內容涉及詐欺等情，並非知悉，故其執
    行上開業務時，主觀上自無不法犯意可言甚明，從而，自難僅以被告曾任農社理
    財公司經理人即遽認其亦構成犯罪。附此敘明。是原不起訴處分書及駁回再議聲
    請處分書既已調查說明，對照全偵查卷內現有之卷證資料，並無不合，卷內復查
    無其他積極證據可資證明被告有何詐欺等犯行，揆諸首揭條文及說明，臺灣高雄
    地方法院檢察署檢察官及臺灣高等法院高雄分院檢察署檢察長分別予以不起訴處
    分及駁回再議之聲請，洵無不當，亦無違背經驗法則、論理法則或其他證據法則
    ，從而，本件交付審判之聲請為無理由，應予駁回。
據上論結，依刑事訴訟法第二百五十八條之三第二項前段，裁定如主文。
中      華      民      國    九十三    年      一      月       十九   日
                                    臺灣高雄地方法院刑事第十五庭
                                        審判長  法  官  張維君
                                                法  官  伍逸康
                                                法  官  劉惠娟
右正本證明與原本無異。
不得抗告。
                                                書記官  陳素徵
中      華      民      國    九十三    年      一      月       十九   日
